【裁判字號】    94,上易,906
【裁判日期】    951226
【裁判案由】    侵權行為損害賠償
【裁判全文】
臺灣高等法院民事判決                 94年度上易字第906號
上  訴  人  甲○○
訴訟代理人  江燕偉律師
複  代理人  陸正康律師
被  上訴人  丙○○
上列當事人間請求侵權行為損害賠償事件，上訴人對於中華民國
94年9 月27日臺灣板橋地方法院94年度訴字第689 號第一審判決
提起上訴，本院於95年12月5 日言詞辯論終結，判決如下：
    主  文
上訴駁回。
第二審訴訟費用由上訴人負擔。
    事實及理由
一、被上訴人起訴主張：被上訴人為臺灣大車隊計程車司機，上
    訴人於民國（下同）93年9 月3 日下午5 時許，在其經營位
    於臺北縣板橋市○○路37號有緣素食店外切菜時，遇被上訴
    人及同為臺灣大車隊司機之乙○○前往上址詢問上訴人為何
    阻止該車隊司機搭載訴外人吳秀卿，雙方為此遂起口角爭執
    ，上訴人竟基於傷害之故意，持手中切菜之菜刀向被上訴人
    及乙○○揮砍，乙○○以竹簍抵擋，被上訴人欲上前將上訴
    人手中之菜刀搶下，竟遭上訴人以菜刀砍中右手手指，於拉
    扯過程中上訴人復以口咬傷被上訴人之左上臂，致被上訴人
    受有右手第3 至第5 指切傷合併屈指肌腱斷裂、左上臂紅腫
    之傷害，被上訴人因而支出住院期間醫療費用新臺幣（下同
    ）40,933元、看護費用6 日（每日1,500 元）共計9,000 元
    、醫療用品及掛號費6,000 元、內湖至板橋亞東醫院往返9
    趟（每趟680 元）交通費用6,120 元、悠遊卡加值11次
    5,500 元、4 個月不能工作之營業損失（每月39,350元）
    157,400 元、精神賠償100 萬元，爰依侵權行為之法律關係
    ，請求上訴人賠償被上訴人上開損失，並聲明：（一）上訴
    人應給付被上訴人1,224,953 元及自起訴狀繕本送達翌日起
    至清償日止，按年息5％ 計算之利息。（二）被上訴人願供
    擔保請准宣告假執行。
二、上訴人則以：93年9 月3 日下午5 時許，被上訴人及乙○○
    前往上訴人經營之素食店毆打上訴人，被上訴人及乙○○2
    人將上訴人壓倒在地，上訴人當時在切菜，然被上訴人上前
    與上訴人搶菜刀，於爭搶過程中，致被上訴人遭菜刀割傷，
    上訴人並未砍傷被上訴人，且被上訴人主張之醫療費用、看
    護費用及交通費用均未附單據，又被上訴人僅住院18日，竟
    請求4個月不能工作之損害，顯不合理，另上訴人僅國小畢
    業，且自營素食店，僅供餬口，無資力支付過高之精神慰撫
    金，況被上訴人夥同乙○○前往上訴人經營之素食店毆打上
    訴人，即令上訴人因此受有傷害，被上訴人亦顯有重大過失
    ，上訴人自得主張依民法第217 條規定免除賠償責任等語，
    資為抗辯。並聲明：（一）被上訴人之訴駁回。（二）如受
    不利判決，願供擔保請准免為假執行。
三、原審判決上訴人應給付被上訴人509,313 元及自94年4 月28
    日起至清償日止，按週年利率5％ 計算之利息，並駁回被上
    訴人其餘之訴。上訴人不服，提起上訴，並聲明：（一）原
    判決不利於上訴人之部分廢棄。（二）上開廢棄部分，被上
    訴人在第一審之訴及假執行之聲請均駁回。被上訴人則未聲
    明不服，並答辯聲明：上訴駁回。
四、被上訴人主張其為臺灣大車隊計程車司機，於93年9 月3 日
    下午5 時許，與乙○○至上訴人經營之素食店外，詢問上訴
    人為何阻止該車隊司機搭載吳秀卿，適逢上訴人正在切菜，
    嗣雙方為此起口角爭執，上訴人竟基於傷害之故意，持手中
    切菜之菜刀向被上訴人及乙○○揮砍，乙○○以竹簍抵擋，
    被上訴人欲上前將上訴人手中之菜刀搶下，卻遭上訴人以菜
    刀砍中右手手指，於拉扯過程中上訴人復以口咬傷被上訴人
    之左上臂，致被上訴人受有右手第3 至第5 指切傷合併屈指
    肌腱斷裂、左上臂紅腫之傷害等語；上訴人則以其並無傷害
    被上訴人之行為等上開情詞置辯。是本件之爭點在於：
（一）上訴人就被上訴人所受之傷害應否負侵權行為損害賠償責
      任？
（二）如上訴人應負侵權行為損害賠償責任，則被上訴人得請求
      賠償之金額為何？
（三）被上訴人是否與有過失？上訴人主張過失相抵，依民法第
      217 條規定，得免除賠償責任，有無理由？
五、茲分述如下：
（一）有關上訴人就被上訴人所受之傷害應否負侵權行為損害賠
      償責任部分：
１、經查：被上訴人於事發當日手術後接受警察詢問時指稱：伊
    當時是想把上訴人的菜刀搶下，上訴人就將菜刀砍向伊，伊
    因而右手手指被砍傷，上訴人並乘勢咬伊左手臂致左手臂腫
    大等語（臺灣板橋地方法院檢察署93年度偵字第14458 號卷
    【下稱刑事偵查卷】第10頁背面，見本院卷第139 頁）；核
    與證人乙○○於警詢中證稱：上訴人由廚房拿菜刀走出來，
    並將菜刀拿高，伊順手拿起旁邊菜藍擋上訴人手中的菜刀，
    後被上訴人也要將菜刀自上訴人手中奪下，不知何故被上訴
    人遭上訴人手中菜刀傷及右手指（刑事偵查卷第14頁背面，
    見本院卷第140 頁）、伊當時見狀就拿竹簍子要擋上訴人的
    菜刀，也要將上訴人菜刀搶下，在慌亂中伊倒在地上，後來
    有血滴在伊頭上才知是被上訴人受傷等語（刑事偵查卷第43
    頁，見本院卷第141 頁）大致相符。而上訴人於刑事案件警
    詢中供稱：「我當時在店外工作台切菜，丙○○及乙○○二
    人衝向我，將我壓倒在地上，當時我手持菜刀，丙○○欲將
    菜刀拿走，我要保護手中菜刀被搶走，我們在拉扯中，丙○
    ○自己被菜刀割傷」等語（刑事偵查卷第7 頁，見本院卷第
    142 頁），於檢察官偵查中供稱：「當時我在廚房外面切菜
    ，因為告訴等4 人要過來打，將我壓在地上，我為了要保護
    自己，才拿菜刀自衛」等語（刑事偵查卷第42頁、見本院卷
    第143 頁）、「我當時被他們3、4個人壓住，我沒有辦法，
    只好咬他（指被上訴人）」等語（刑事偵查卷第57頁、見本
    院卷第144 頁），足見本件確係被上訴人與乙○○前往上訴
    人經營之素食店欲找上訴人理論，適上訴人手持菜刀，雙方
    發生口角，進而發生拉扯，於拉扯中倒地，上訴人揮砍其手
    中之菜刀割傷被上訴人手部，並咬傷被上訴人手臂，應堪認
    定。
２、被上訴人因而受有右手中指、無名指、小指切傷，合併屈指
    肌腱、指神經及血管斷裂等傷害，有財團法人亞東紀念醫院
    （下稱亞東醫院）診斷證明書及亞東醫院函各一紙附卷可稽
    （見原法院94年度簡附民字第14號卷【下稱附民卷】第14頁
    、原審卷第25頁），並有現場照片、沾有血跡之菜刀、被上
    訴人衣服之照片、被上訴人傷勢之照片等在卷可證（刑事偵
    查卷第20、24、22、21頁，見本院卷第145 頁至第148 頁）
    ，足見被上訴人當時確係遭上訴人所持之菜刀所傷。雖上訴
    人辯稱：伊當時被壓在地上，無法動彈，是被上訴人自己搶
    菜刀時受傷云云，惟自被上訴人受傷害之嚴重程度觀之，其
    中指、無名指、小指之肌腱、指神經及血管均斷裂，足證當
    時力道之猛，若上訴人當時被壓制致不能動彈，係被上訴人
    以手就刀，當不致遭受如此嚴重之傷害；況就被上訴人受傷
    部位而言，若被上訴人係因搶菜刀致受傷，被上訴人必係張
    開其姆指及食指去抓取菜刀，若因而受傷，受傷部位亦應係
    在姆指、虎口、食指部位，而非中指、無名指、小指部位。
    顯見被上訴人受傷時，上訴人並非不能動彈，上訴人所持之
    菜刀並非靜止，而係上訴人持菜刀揮砍始致被上訴人受傷，
    是上訴人所為辯解，不足採信。
３、按刑法第13條第1 項規定：行為人對於構成犯罪之事實，明
    知並有意使其發生者為故意，行為人對於犯罪之事實，預見
    其發生，而其發生並不違背其本意者，以故意論。蓋「明知
    」與「預見」皆為故意犯主觀上之認識，僅認識之程度強弱
    有別，前者為確定故意、直接故意，後者為不確定故意、間
    接故意。又菜刀為鋒利之利器，在客觀上足對人之生命、身
    體、安全構成威脅，係屬具有危險性之兇器。本件上訴人手
    持菜刀與被上訴人及乙○○發生拉扯，上訴人雖被壓在地上
    ，惟其與被上訴人及乙○○係近距離接觸，上訴人係智慮成
    熟之成年人，具有一般之認知能力，對於手持鋒利之菜刀揮
    向被上訴人，將導致被上訴人受傷之結果，上訴人對此結果
    自能預見，竟仍持菜刀朝被上訴人揮砍，足見被上訴人具有
    即使被上訴人發生傷害之結果仍在所不惜，亦即縱使發生傷
    害結果，亦不違背其本意，顯見上訴人已具有傷害之不確定
    故意。
４、綜上所述，上訴人具有傷害被上訴人之不確定故意，持菜刀
    揮砍被上訴人，致被上訴人受有右手中指、無名指、小指切
    傷，合併屈指肌腱、指神經及血管斷裂等傷害，且上訴人之
    行為與被上訴人之受傷間具有相當之因果關係，自屬故意不
    法侵害被上訴人之身體，而構成侵權行為。
５、按因故意或過失，不法侵害他人之權利者，負損害賠償責任
    ；又按不法侵害他人之身體或健康者，對於被害人因此喪失
    或減少勞動能力或增加生活上之需要時，應負損害賠償責任
    ；再按不法侵害他人之身體、健康、名譽、自由、信用、隱
    私、貞操，或不法侵害其他人格法益而情節重大者，被害人
    雖非財產上之損害，亦得請求賠償相當之金額，民法第184
    條第1 項前段、第193 條第1 項、第195 條第1 項分別定有
    明文。本件上訴人確有傷害被上訴人身體之侵權行為，已如
    前述，被上訴人自得依據侵權行為之法律關係，請求上訴人
    賠償其損害。
（二）有關被上訴人得對上訴人請求之金額部分：
１、醫療費用部分：被上訴人主張其因上訴人之侵權行為支出醫
    療費用40,933元，業據其提出醫療費用單據影本1紙為證（
    見附民卷第3-1 頁），其中證明書費220 元並非必要之醫療
    費用，應予扣除外，其餘40,713元為必要之醫療費用，被上
    訴人此部分主張堪信為真實，其此部分之請求自屬有據。
２、看護費用：被上訴人主張因上訴人之侵權行為，致其住院期
    間6 日均須僱請看護等情，業據其提出看護費用收據影本1
    件為證（見原審卷第44頁）。復經原法院向亞東醫院函詢被
    上訴人於住院期間是否有僱請看護之必要，經亞東醫院函覆
    稱：「廖先生（即被上訴人）於93年9 月3 日因右手中指、
    無名指、小指掌側切傷合併淺及深屈指肌腱、指神經及血管
    斷裂，而經急診住院並施行手術，但術後併發感染，而延致
    93年9 月20日出院，後於門診多次換藥、清創，期間因疼痛
    及傷口複雜，且因肌腱受傷處第二區（俗稱無人區），即使
    積極復健，效果不佳，且在右手實需旁人協助照顧，尤其受
    傷後一個月」等情，有亞東醫院94年5 月16日亞歷字第
    0946410242號函附卷可憑（見原審卷第25頁），足證被上訴
    人確有於住院期間僱請看護之必要，故被上訴人請求住院期
    間看護費用9,000 元，即屬有據。
３、掛號費部分：被上訴人主張其因上訴人侵權行為而須支出
    掛號費2200元等語，有被上訴人提出醫療費用收據影本共27
    紙為證（見附民卷第4 頁至第12頁），依被上訴人提出之醫
    療費用收據影本所載，被上訴人共支出掛號費2200元，則被
    上訴人請求掛號費2,200 元，亦屬有據。
４、4 個月不能工作之營業損害157,400 元：被上訴人主張因上
    訴人之侵權行為，致其4 個月無法從事計程車駕駛工作，以
    每個月39,350元計算，共計受有157,400元之損害等語。
（１）經查：被上訴人領有職業小型車駕駛執照，且車號7D-793
      號營業小客車為其所有，業據其提出駕駛執照及行車執照
      影本各1 件為證（見原審卷第44頁），參酌亞東醫院94年
      5 月16日亞歷字第0946410242號函（見原審卷第25頁）載
      ：「廖先生…經急診住院並施行手術，但術後併發感染，
      而延致93年9 月20日出院，後於門診多次換藥、清創，期
      間因疼痛及傷口複雜，且因肌腱受傷處第二區（俗稱無人
      區），即使積極復健，效果不佳，且在右手實需旁人協助
      照顧，尤其受傷後一個月」等情；於94年6 月30日亞歷字
      第0946410329號函（見原審卷第47頁）載：「建議繼續復
      健治療，不建議目前開車，避免危險」，自被上訴人於93
      年9 月3 日受傷之日起至亞東醫院於94年6 月30日函覆止
      ，已逾1 年，足證被上訴人主張其於侵權行為後4 個月內
      無法從事駕駛計程車之業務，致受有不能營業之損害，自
      堪採信。
（２）次查：臺北市計程車（2000C.C.以上）每日營業收入，依
      臺北市稅捐稽徵處90年3 月30日北市稽工（甲）字第
      8912737101號函查定，每日營業收入為1,514 元，每月以
      營業26日計，月營業額為39,350元，已據被上訴人提出臺
      北市汽車駕駛員職業工會93年9 月16日北市汽工福字第
      0646號函為證（見附民卷第15頁），被上訴人受有4 個月
      不能營業之損害，其損失金額為157,400 元，堪予認定（
      計算式：39,350元×4 個月＝157,400元）。
５、精神慰撫金：被上訴人因上訴人之侵權行為，受有右手中指
    、無名指、小指切傷合併屈指肌腱斷裂、左上臂紅腫等傷害
    ，且逾年餘，仍須復健治療，業如前述，其精神自屬痛苦不
    堪，本院審酌被上訴人係以經營駕駛計程車業務為業，上訴
    人以經營素食店為業，及兩造之身分、地位、教育程度、上
    訴人侵害之程度，被上訴人受傷之程度、迄今仍無法駕駛計
    程車等一切情狀，認被上訴人請求慰撫金以30萬元為適當。
６、綜上所述，被上訴人得請求上訴人賠償之金額為509,313 元
    （計算式：醫療費用40,713元＋看護費9,000 元＋掛號費
    2,200 元＋不能工作之損失157,400 元＋慰撫金300,000 元
    ＝509,313 元）。
（三）被上訴人是否與有過失？上訴人主張過失相抵，依民法第
      217條規定，得免除賠償責任，有無理由？
１、按損害之發生或擴大，被害人與有過失者，法院得減輕賠償
    金額，或免除之，民法第217 條第1 項固定有明文。次按雙
    方互毆乃雙方互為侵權行為，與雙方行為為損害之共同原因
    者有別，無民法第217 條過失相抵原則之適用（最高法院68
    年度台上字第967 號判例意旨參照）。是民法第217 條所謂
    損害之發生被害人與有過失，係指被害人之行為與賠償義務
    人之過失行為，為損害之共同行為而言，如賠償義務人之行
    為係出於故意者，即無與有過失之可言。
２、本件上訴人係不確定故意傷害被上訴人，已如前述，上訴人
    既係故意行為，而非過失行為，被上訴人自無「與有過失」
    之可言。是上訴人抗辯被上訴人對損害之發生與有過失，而
    主張過失相抵，免除賠償責任云云，委無可採。
六、從而，被上訴人依侵權行為之法律關係，請求上訴人賠償50
    9,313 元及自起訴狀繕本送達翌日即94年4 月28日起至清償
    日止，按年息5%計算之利息，於法有據，應予准許。原審就
    此部分為上訴人敗訴之判決，並無不合。上訴意旨指摘原判
    決此部分不當，求予廢棄改判，為無理由，應予駁回。
七、本件因事證已臻明確，兩造其餘爭點及攻擊、防禦方法暨所
    為之立證，與判決之結果不生影響，無庸再逐一予以論究，
    併予敘明。
據上論結，本件上訴為無理由，依民事訴訟法第449 條第1 項、
第78條，判決如主文。
中    華    民    國    95    年    12    月    26    日
                    民事第四庭
                        審判長  法  官  張劍男
                                法  官  郭松濤
                                法  官  丁蓓蓓
正本係照原本作成。
不得上訴。
中    華    民    國    95    年    12    月    26    日
                                書記官  張淑芬


司法院資訊處製作；財團法人民間司法改革基金會備份。
